臺灣高等法院高雄分院刑事判決
111年度上訴字第376號
上  訴  人  臺灣高雄地方檢察署檢察官
被      告  洪明宗


上  訴  人  
即  被  告  陳世昌


上  一  人
選任辯護人  陳甲霖律師
上列上訴人等因被告等傷害案件，不服臺灣高雄地方法院110年
度訴字第18號，中華民國111年2月11日第一審判決（起訴案號：
臺灣高雄地方檢察署109年度調偵字第976號），提起上訴，本院
判決如下：
    主  文
原判決撤銷。
洪明宗犯傷害罪，累犯，處拘役陸拾日，如易科罰金，以新臺幣
壹仟元折算壹日。
陳世昌犯傷害罪，處拘役伍拾日，如易科罰金，以新臺幣壹仟元
折算壹日。
    事  實
一、洪明宗與陳世昌二人在社區活動時曾因嫌隙而有爭執，彼此
    間互有不滿，洪明宗於民國109年5月2日下午3時許，騎乘機
    車行經高雄市大寮區琉球社區時，巧遇正在餵貓之陳世昌，
    遂上前與陳世昌理論爭執先前之紛爭，彼此間口氣越發不佳
    ，洪明宗及陳世昌竟基於互毆對方之傷害犯意，由洪明宗先
    出手欲毆打陳世昌頭臉部位，經陳世昌徒手制止後，二人遂
    先罷手，洪明宗旋走回其機車處似欲拿取工具，陳世昌認為
    洪明宗意欲自機車處拿取器具攻擊，遂上前徒手壓制洪明宗
    ，二人彼此發生扭打並均摔倒在地，倒地後二人仍接續徒手
    扭打；洪明宗因而受有頭部外傷、前額裂傷、後枕裂傷、右
    顏面挫傷瘀腫、牙齒挫傷、下嘴唇內側挫擦傷、背部挫擦傷
    、右肘及右手挫擦傷、右膝挫擦傷等傷害；而陳世昌則受有
    左前、右側胸壁、左手第3指、第4指、右手第3指、第4指擦
    傷，及右手腕、左膝、右膝挫傷等傷害。
二、案經陳世昌、洪明宗訴由高雄市政府警察局林園分局報告臺
    灣高雄地方檢察署檢察官偵查起訴。
    理  由
一、程序部分
  ㈠檢察官於原審時就上訴人即被告陳世昌（下稱被告陳世昌）
    亦涉有刑法第304條第1項妨害自由之裁判上一罪罪嫌，以臺
    灣高雄地方檢察署檢察官110年度偵字第9496號為移送併辦
    （見原審卷第93至94頁），此部分業據原審予以退併，另由
    檢察官為適法處理（見原審判決第5頁第26行至第6頁第4行
    ），上開移送併辦案號、相關事實及所犯罪嫌未據檢察官提
    起上訴，有上訴書在卷可憑（見本院卷第35至37頁），且迄
    本院言詞辯論終結時亦未有相關移送併辦函送本院，是被告
    陳世昌所涉刑法第304條第1項妨害自由罪嫌部分，即不在本
    院審理範圍。
　㈡本案認定事實所引用卷內被告以外之人於審判外之陳述，業
    據檢察官、被告洪明宗、被告陳世昌及其辯護人於本院審理
    時同意有證據能力(見本院卷第89、131頁)，且本院審酌上
    開證據作成時之情況，尚無不當取供或違反自由意志而陳述
    等情形，並均與本案待證事實具有重要關聯性，認為以之作
    為本案之證據確屬適當，自均具有證據能力。
二、實體部分
  ㈠被告陳世昌部分：
　⒈上開犯罪事實，業據其於本院審理時自白承認（見本院卷第2
    11至213頁），除本院認定被告陳世昌並未持塑膠椅毆打被
    告洪明宗部分外（如後述），其餘核與證人即被告洪明宗所
    為證述大致相符，並與目擊證人李福見及被告陳世昌配偶林
    金花所為證述相合，另有被告洪明宗之大東醫院診斷證明書
    、高雄市政府警察局林園分局110年3月23日高市林分偵字第
    11070782600號函所附員警職務報告書、員警工作紀錄簿及
    現場蒐證照片在卷可憑，足認被告陳世昌之任意性自白與事
    實相符，並有前開補強證據可佐。
　⒉按告訴人之指訴，係以使被告受刑事訴追為目的，是以告訴
    人之指訴為證據方法，除其指訴須無瑕疵，且應有查與事實
    相符之佐證，始得資為判決之基礎（最高法院52年台上字第
    1300號、61年台上字第3099號刑事判決要旨參照）。起訴意
    旨主張被告陳世昌有持椅子毆打被告洪明宗之頭部及身體，
    且原審亦以被告洪明宗之頭部後面、臉部與膝蓋確有明顯受
    傷流血，且現場數張整齊疊好擺放的塑膠椅旁，有一把塑膠
    椅傾倒橫放地面，有林園分局上開函附員警職務報告書、員
    警工作紀錄簿、現場蒐證照片可參（見原審判決第2頁第22
    至28行），因而認定被告陳世昌「有持現場塑膠椅...毆打
    洪明宗（原審誤載為洪明昌）之頭部及身體」（見原審判決
    第1頁第19行）。惟查：依據案發後第一時間到場之員警所
    製作之員警職務報告書，並未記載被告陳世昌有持塑膠椅攻
    擊被告洪明宗等情，且目擊證人李福見及林金花亦未有此部
    分證述（詳後述），而被告陳世昌於本院審理時則自承：被
    告洪明宗前額受傷及頭部有流血，是因為二人互相拉扯毆打
    倒在地上時撞到頭部導致等語（見本院卷第217頁），又被
    告二人係於徒手拉扯後突然倒地，倒地後彼此間仍徒手攻擊
    對方，原審所指被告洪明宗之頭部後面、臉部與膝蓋有受傷
    流血部分，依據一般常情判斷，當係因上情所致。綜上，起
    訴意旨及原審認定被告陳世昌有持現場塑膠椅傷害被告洪明
    宗部分，僅有告訴人即被告洪明宗之單一指訴，尚無其他積
    極證據足以認定被告陳世昌有上開犯行，於此敘明。
  ㈡被告洪明宗部分：　
  ⒈訊據被告洪明宗僅坦承案發前有與被告陳世昌因故發生爭執
    並曾尋釁，且有於事實欄所載時地發生口角爭執，惟矢口否
    認有何傷害犯行，於本院審理時辯稱：我只是上前與被告陳
    世昌講話而已，問他為何找我那麼多次，當時我沒有出手毆
    打被告陳世昌，是被告陳世昌先動手拿椅子毆打我，之後把
    我壓制在地上，再用二隻手抓住我的兩隻手讓我無法反抗，
    被告陳世昌的傷勢是自己造成的。案發當時很多人在現場，
    被告陳世昌配偶林金花雖有在現場，但在原審證述反覆不一
    ，我不認識也沒見過證人李福見，但我記得案發時證人李福
    見不在現場，證人李福見在原審說謊（見本院卷第213至217
    、221至225頁）。
　⒉就被告二人如事實欄所示之傷勢係如何造成及其過程部分，
    經查：
　⑴被告二人所受傷勢及員警到場後所為蒐證部分，有大東醫院
    診斷證明書（見警卷第27頁）、瑞生醫院診斷證明書（見警
    卷第29頁）、高雄市政府警察局林園分局110年3月23日高市
    林分偵字第11070782600號函所附員警職務報告書、員警工
    作紀錄簿及現場蒐證照片在卷可憑（見原審卷第59至75頁）
    ，其中員警抵達現場後，依其肉眼觀察並於工作紀錄簿記載
    「兩人因細故發生口角，互相拉扯都有輕傷」（見原審第63
    頁），並當場拍攝被告二人自陳所受傷勢部位照片6張（見
    原審第71至75頁），已可認定被告二人於案發當時確實均受
    有如事實欄所示之傷勢。
　⑵目擊證人李福見於原審證稱：案發當時陳世昌他們是在琉球
    社區的公廁前餵貓，洪明宗走過來看到陳世昌，就出手毆打
    陳世昌的頭部，陳世昌就先將洪明宗壓制住，我有聽到洪明
    宗說要去拿工具，但我不知道洪明宗要拿什麼工具，陳世昌
    那時就用力壓住洪明宗，被告二人便因而重心不穩倒在地上
    ，被告二人在地上時仍糾纏抱在一起，這時候洪明宗仍有要
    出手，陳世昌就將洪明宗壓住，不讓洪明宗去拿東西，我無
    法清楚看見被告二人所受的傷勢，有看見稍微流血，但流血
    可能洪明宗或陳世昌，但被告二人倒在地上多少都會有擦傷
    ，當時有其他人在場，被告二人衝突結束後我就去上公廁等
    語（見原審卷第161至166頁）。
　⑶目擊證人即被告陳世昌配偶林金花於原審證稱：本案之前洪
    明宗就有在別處要打陳世昌，但是因為是在朋友處，所以沒
    什麼打到。案發當時我與陳世昌在大寮琉球社區那邊散步，
    並在那邊餵貓，當時洪明宗騎車過來，停車下來後就出手要
    打陳世昌的臉，陳世昌就抱住洪明宗，洪明宗就說「好了、
    好了，沒關係，算了」，陳世昌就放開洪明宗。洪明宗就說
    要去機車上拿工具，不知道是要拿刀子還是拿什麼，陳世昌
    就抱住洪明宗，二人就摔倒在地上，陳世昌就壓住洪明宗，
    過了一段時間，洪明宗說「好了」，陳世昌就讓洪明宗起來
    ，二人在地上滾來滾去，有相互掙扎，就像小孩子在打架一
    樣，二人都有擦傷及流血，案發現場有塑膠椅，但很老舊，
    整個過程沒有看見陳世昌拿塑膠椅打洪明宗，後來警察就來
    了，我有留在現場等語（見原審卷第168至176頁）。
　⑷依據目擊證人李福見及林金花於原審所為前開證述，上開二
    名證人對於被告陳世昌於案發前係在現場餵貓，被告洪明宗
    於抵達現場後係先行向被告陳世昌出手，被告二人一度罷手
    後被告洪明宗返回機車處似欲拿取物品，即經被告陳世昌出
    手壓制，被告二人因而重心不穩摔倒在地，被告二人於倒地
    後仍相互出手攻擊對方，上開二名證人就全程目賭案發具體
    經過等節，經核彼此內容高度一致，對於案發具體歷程所為
    陳述亦屬相合，又與員警抵達現場後當場拍攝被告二人自陳
    所受傷勢部位照片，及其後於工作紀錄簿所記載之內容吻合
    ，已可認定被告洪明宗於案發初始係先徒手攻擊被告陳世昌
    ，其後被告二人再相互攻擊他方而有互毆之情形，被告洪明
    宗抗辯其未出手攻擊被告，為不可採。
　⑸證人之陳述有部分前後不符或稍有不符，或相互間有所歧異
    時，究竟何者為可採，法院仍得本於經驗法則、論理法則及
    審理所得之心證，作合理之比較，以定其取捨判斷，若其基
    本事實之陳述與真實性無礙時，仍非不得予以採信，並非一
    有不符或矛盾，即應認其全部均為不可採信。故就證人之陳
    述，應就其供述之全部，參酌卷內其他證據資料為綜合歸納
    之觀察，依經驗及論理法則衡情度理，本於確信客觀判斷，
    方符真實發見主義之精神，不得僅擷取其中之片言隻語，予
    以割裂分別評價，而與論理法則有所違背。而同一證人前後
    供述不一致，採信其部分之陳述時，當然排除其他部分之供
    詞，此為法院取捨證據法理上之當然結果。經查：①被告洪
    明宗於本院審理時抗辯證人林金花一下說打到左邊，一下說
    打到右邊，又說其打到被告陳世昌一點點，講話反覆不一云
    云（見本院卷第217頁）。然查，證人林金花所為證述經核
    與證人李福見之證述高度吻合，亦與被告陳世昌所為自白內
    容相符，又案發當時事起突然，被告二人彼此拉扯互毆後，
    旋即倒地後又續為扭打，遇此事起突然及混亂之場合，實難
    苛求證人林金花能仔細目擊並記憶被告二人互毆之各個具體
    情節、出手輕重及出手所及之各項細節部位，縱使身為當事
    者之被告二人亦難為如此具體精細之記憶及陳述，自難認證
    人林金花於本案所為證述有何不一可言。②次查，被告二人
    及本案目擊證人均一致陳稱案發當時仍有多名在場民眾觀看
    ，且被告二人互毆當時均專注在攻擊者之出手及防禦，衡情
    被告洪明宗難有餘裕能綜觀案發全場環境及在場人等，而被
    告洪明宗既不認識也沒見過證人李福見，其抗辯證人李福見
    不在案發現場云云，所辯尚不足採信。
　⒊依據上開證據資料，被告二人於案發前已生有嫌隙，而對彼
    此心生不滿，本案發生時係由被告洪明宗先向被告陳世昌出
    手，而有主動傷害之故意，其後被告二人拉扯倒地續為互毆
    ，被告洪明宗確有傷害被告陳世昌之犯行。
　㈢綜上，本案事證明確，被告二人犯行已堪認定，應依法論罪
    科刑。　
三、論罪
  ㈠被告二人所為，均係犯刑法第277條第1項之傷害罪。　
  ㈡累犯部分：
  ⒈本案檢察官係於111年4月27日最高法院刑事大法庭ll0年度台
    上大字第5660號刑事裁定作成之前起訴，無上開刑事裁定法
    律見解之適用，應先敘明。
　⒉被告洪明宗因酒後不能安全駕駛罪，經臺灣高雄地方法院以1
    06年度審交易字第376號判處有期徒刑7月確定，入監執行後
    於107年5月15日執行完畢，有臺灣高等法院被告前案紀錄表
    可查（見本院卷第65頁），被告於上述徒刑之執行完畢後，
    5年內故意再犯前開有期徒刑以上之罪，為累犯。又依司法
    院釋字第775號解釋文意旨，現行累犯規定係因「不分情節
    ，基於累犯者有其特別惡性及對刑罰反應力薄弱等立法理由
    ，一律加重最低本刑，於不符合刑法第59條所定要件之情形
    下，致生行為人所受之刑罰超過其所應負擔罪責之個案，其
    人身自由因此遭受過苛之侵害部分，對人民受憲法第8條保
    障之人身自由所為限制，不符憲法罪刑相當原則，牴觸憲法
    第23條比例原則。」而經宣告違憲並有修正之必要，然上開
    解釋文已揭示「不分情節」、「特別惡性」、「刑罰反應力
    薄弱」、「致生行為人所受之刑罰超過其所應負擔罪責之個
    案」、「人身自由因此遭受過苛之侵害」、「比例原則」等
    審查基準，俾供法院就具體個案應依該解釋意旨，裁量是否
    加重最低本刑，以避免罪刑不相當之情形發生。
　⒊經查：本案犯罪類型為傷害罪，固與被告先前所犯上述罪名
    為不同類型，然而罪質相異之非同類型累犯仍屬刑法第47條
    第1項之適用範圍，司法院前開解釋意旨亦未指明罪質非同
    類型之累犯應予限縮不適用；其次，被告於前案執行期滿二
    年後又犯前開傷害罪，一再否認犯行，足證被告具有法敵對
    意識而刑罰反應力薄弱，另審酌傷害罪之法定本刑，如以累
    犯加重，亦不致生違反罪責原則及比例原則，亦無過苛侵害
    情事存在。綜上，被告洪明宗應論以累犯，並依刑法第47條
    第1項規定加重其刑。
四、撤銷改判之理由
  ㈠原審諭知被告洪明宗無罪，尚有未洽，檢察官就此部分提起
    上訴，指摘原審判決不當，為有理由；被告陳世昌提起上訴
    ，主張其並未如起訴及原審所指持塑膠椅攻擊被告洪明宗部
    分，經核亦有理由，均業如前述；且因本案係屬互毆，被告
    陳世昌於本院審理時又自白犯行，原審就此部分之刑罰裁量
    理由量刑因子已有變更，自應由本院將原判決撤銷改判。
　㈡爰以行為人之責任為基礎，審酌被告二人均為心智健全之成
    年人，不思以理性方式解決紛爭，僅因二人間存有細故糾紛
    ，被告洪明宗先行尋釁出手毆打被告陳世昌，而被告陳世昌
    於被告洪明宗暫時罷手基於誤判而出手壓制被告洪明宗，被
    告二人彼此間再於地上扭打互毆等犯罪動機、目的、手段、
    及被告二人彼此間之關係，再以事實欄所受傷勢程度而言，
    被告洪明宗又較被告陳世昌所受傷勢為嚴重；再以被告陳世
    昌於本院終能坦承犯行，被告洪明宗則始終否認犯行又有累
    犯前科，被告二人迄未達成和解或賠償他方所受損害，另審
    酌被告二人如臺灣高等法院被告前案紀錄表所示之前科素行
    ，被告陳世昌自陳高職畢業、在冷凍公司做司機、育有三子
    均已經成年，被告洪明宗自陳國小畢業、擔任綁鐵工，育有
    三子均已經成年、離婚獨居等學經歷及家庭生活狀況（見本
    院卷第231至233頁）等一切情狀，分別量處如主文第二、三
    項所示之刑，並均諭知易科罰金之折算標準。
據上論結，應依刑事訴訟法第369條第1項前段、第364條、第299
 條第1項前段，判決如主文。
本案經檢察官施昱廷提起公訴，檢察官林敏惠提起上訴，檢察官
劉宗慶、鍾忠孝到庭執行職務。
中　　華　　民　　國　　111 　年　　11　　月　　23　　日
                  刑事第七庭    審判長法  官  李璧君
                                      法  官  石家禎
                                      法  官  李東柏
以上正本證明與原本無異。
如不服本判決應於收受本判決後20日內向本院提出上訴書狀，其
未敘述上訴理由者並應於提起上訴後20日內向本院補提理由書狀
（均須按他造當事人之人數附繕本）「切勿逕送上級法院」。
中　　華　　民　　國　　111 　年　　11　　月　　23　　日
　　　　　　　　　　　　　　　　　　　書記官  王紀芸　　
附錄本判決論罪科刑法條：
刑法第277條第1項
傷害人之身體或健康者，處五年以下有期徒刑、拘役或五十萬元
以下罰金。